【裁判字號】    90,台上,4229
【裁判日期】    900712
【裁判案由】    貪污等罪
【裁判全文】
最高法院刑事判決                                九十年度台上字第四二二九號
    上  訴  人  台灣高等法院台南分院檢察署檢察官
    被      告  甲○○
    選任辯護人  蕭敦仁律師
    被      告  乙○○
右上訴人因被告等貪污等罪案件，不服台灣高等法院台南分院中華民國八十九年九月
二十八日第二審更審判決（八十九年度上更(一)字第三五三號，起訴案號：台灣嘉義地
方法院檢察署八十五年度偵字第二三九五、三九四五號），提起上訴，本院判決如左
：
    主  文
原判決撤銷，發回台灣高等法院台南分院。
    理  由
本件原判決認定被告乙○○原為公營機構嘉義魚市場股份有限公司（下稱嘉義魚市場
公司）會計課長，係從事公務之人員，兼任嘉義市魚市場員工消費合作社（下稱嘉義
魚市場合作社）會計員，竟意圖為自己不法之所有，並基於概括之犯意，自民國八十
一年一月起至八十四年十月間止，利用嘉義魚市場合作社提供魚籠給承銷人使用，由
嘉義魚市場公司向承銷人代收取每個魚籠新台幣（下同）五十元保證金後，每隔一星
期至十天，再由乙○○以嘉義魚市場合作社之會計員職務結算嘉義魚市場公司代嘉義
魚市場合作社收取魚籠保證金金額之機會，本於嘉義魚市場合作社會計員之職務，連
續開具不實證明單及本於嘉義魚市場公司會計課長執行公職時，連續開具不實單據粘
存單浮報魚籠保證金金額，持向嘉義魚市場公司請款，又本於其係嘉義魚市場公司會
計員職務據以開具支出傳票，交由該公司出納人員據以開具該公司在嘉義市第二信用
合作社帳戶之支票，轉存入嘉義魚市場合作社在嘉義市第二信用合作社所設立活期存
款帳戶內後，乙○○再浮報金額，並趁機於嘉義魚市場合作社盜蓋該合作社理事主席
吳安成、經理周祖銘及出納甲○○之印鑑章於該合作社帳戶活期存款取款憑條上加以
偽造，並持向嘉義市第二信用合作社詐領先前其所浮報之魚籠保證金金額，累計詐領
金額達六百六十五萬三千三百二十六元五角，領得後均供己花用。乙○○復基於上開
意圖為自己不法之所有之概括犯意，於八十一年三月九日及八十四年二月九日在嘉義
魚市場公司其辦公室內，利用甲○○不在之際，竊取甲○○保管中放置於其辦公桌上
如原判決附表五所示已填寫妥嘉義魚市場合作社帳戶之嘉義市第二信用合作社活期存
款取款憑條，擅自打印金額十二萬七千三百元、九萬八千元及日期，再盜蓋上嘉義魚
市場合作社理事主席吳安成、經理周祖銘及出納甲○○印鑑，持向嘉義市第二信用合
作社詐領存款，得逞後亦供己花用。另被告甲○○兼任嘉義魚市場合作社及嘉義魚市
場公司出納業務，竟意圖為自己不法之所有，並基於概括之犯意，明知為不實之事項
，連續登載於其業務上作成之嘉義魚市場合作社對嘉義市第二信用合作社之活期存款
取款憑條，並連續盜蓋魚市場合作社理事主席吳安成、經理周祖銘印鑑後，於如原判
決附表四所示時間，持向嘉義市第二信用合作社詐領嘉義魚市場合作社在該信用合作
社帳戶內之八筆款項，合計一百四十二萬九千八百元，得逞後供己花用等情。因而撤
銷第一審關於本部分之不當科刑判決，依連續犯、牽連犯關係從一重分別論處乙○○
以連續行使公務員明知為不實事項，而登載於職務上所掌之公文書，足以生損害於公
眾及他人罪刑，及論處甲○○以連續意圖為自己不法之所有，以詐術使人將本人之物
交付罪刑，固非無見。
惟查：(一)按科刑判決書其宣示之主文，與所載之事實及理由必須互相一致，否則即屬
理由矛盾，其判決當然為違背法令。原判決理由欄內認乙○○所犯各罪，俱應從一重
按連續行使偽造私文書論處（見原判決第十四頁第十五行），而於其主文卻記載「乙
○○連續行使公務員明知不實事項，而登載於職務上所掌之公文書，足以生損害於公
眾及他人，處有期徒刑三年」，其宣示之主文與所載之理由不相一致，自有判決理由
矛盾之違法。(二)貪污治罪條例第五條第一項第二款規定利用職務上之機會詐取財物，
其所謂「利用職務上之機會」，係指假藉職務上之一切機會，予以利用者而言，其所
利用者，職務本身固有之事機，固不論矣，即使由職務上所衍生之機會，亦包括在內
，要不以職務上有最後決定權者為限。原判決事實欄既認定乙○○原為公營機構嘉義
魚市場公司之會計課長，係從事公務之人員，利用其兼任嘉義魚市場合作社會計員職
務結算嘉義魚市場公司代收嘉義魚市場合作社魚籠保證金之金額之機會，本於嘉義魚
市場公司會計課長身分執行公職時，連續開具不實單據粘存單浮報魚籠保證金金額，
持向嘉義魚市場公司請款，並開具浮報不實金額之支出傳票，交由該公司出納人員據
以開具該公司在嘉義市第二信用合作社帳戶之支票，將款轉存入嘉義魚市場合作社在
嘉義市第二信用合作社所設立之活期存款帳戶內後，再偽造上開嘉義魚市場合作社帳
戶之活期存款取款憑條，將該帳戶內轉存入之浮報金額詐領出，供己花用等情，縱上
開嘉義魚市場合作社之活期存款帳戶及嘉義魚市場公司之支票帳戶，均非其職務上所
掌管，然似難謂乙○○非利用其職務上之機會而詐取財物，故乙○○就其上開行為有
無另觸犯貪污治罪條例第五條第一項第二款之利用職務上之機會詐取財物罪，即饒有
研求之餘地。(三)刑法上所謂之文書，指記載人之一定意思或觀念之有體物，其存在之
形式，自具有多樣性，一份文件未必僅成立一種文書，時或有多種文書之效力。本件
原判決事實既認定甲○○負責經辦嘉義魚市場合作社之出納業務，基於意圖為自己不
法所有之概括犯意，明知為不實事項，連續登載於其業務上作成之嘉義魚市場合作社
活期存款取款憑條，並連續盜蓋魚市場合作社理事主席吳安成、經理周祖銘之印鑑章
於其上後，於如原判決附表四所示時間，持向嘉義市第二信用合作社詐領嘉義魚市場
合作社該帳戶內之八筆款項，得逞後供己花用。則該嘉義魚市場合作社取款憑條，固
屬甲○○本於其業務上之職務所作成之文書，然甲○○未經同意卻於其上盜蓋用該魚
市場合作社理事主席吳安成、經理周祖銘之印鑑章，以表示吳安成、周祖銘亦已同意
其提取該取款憑條上之金額，應另論以偽造私文書罪，並非僅屬上開業務上作成文書
之一部分。原判決就甲○○行使上開取款憑條，只審認其行使業務上登載不實文書罪
部分，未論究其行使偽造私文書罪部分，不無違誤。(四)事實審法院所認定之事實與所
採之證據，不相適合，即屬證據上理由矛盾，其判決當然為違背法令。原判決事實認
定乙○○意圖為自己不法之所有之概括犯意，於如原判決附表五編號１所示時間即八
十一年三月九日，竊取甲○○保管中而放置其辦公桌上屬嘉義魚市場合作社帳戶之嘉
義市第二信用合作社活期存款取款憑條，盜蓋嘉義魚市場合作社理事主席吳安成、經
理周祖銘及出納甲○○印鑑章，持向嘉義市第二信用合作社詐領存款等情（見原判決
事實二），係以有如原判決附表五編號１所示取款憑條在卷足按，為其證據之一（見
原判決第十頁第九行）。但依卷附八十一年三月九日之前開嘉義市第二信用合作社活
期存款取款憑條及嘉義魚市場合作社八十一年一月三十一日支出傳票上所蓋用印章顯
示（見偵字第二三九五號卷第六十七頁及外放證物附件十九之八十一年一月至八十四
年十二月間之嘉義魚市場合作社選魚工及魚籠服務人員印領清冊第四頁），當時之嘉
義魚市場合作社理事主席似為吳西，經理似為吳安成，且證人周祖銘亦於嘉義市調查
站調查時供稱：伊於八十四年間始正式接任嘉義魚市場合作社經理等語（見偵字第二
三九五號卷第四十頁反面）。是原判決認定乙○○於八十一年三月九日係盜蓋嘉義魚
市場合作社理事主席吳安成、經理周祖銘之印鑑章於嘉義市第二信用合作社活期存款
取款憑條上，核與所採用之證據，不相適合，並有證據上理由矛盾之違法。(五)原判決
係認甲○○詐領如原判決附表四所示之款項（見原判決事實三），另認如原判決附表
二所示八筆提款，則均屬嘉義魚市場合作社之正常支出（見原判決第十七頁第六行）
，但如原判決附表二之編號４提款卻與如原判決附表四之第八筆提款，為同一筆提款
，則該筆提款，一則認係甲○○所詐領者，另則認係嘉義魚市場合作社之正常支出者
，亦有判決理由矛盾之違誤。檢察官上訴意旨指摘原判決不當，非全無理由，應認原
判決仍有撤銷發回更審之原因。
據上論結，應依刑事訴訟法第三百九十七條、第四百零一條，判決如主文。
中      華      民      國     九十     年      七      月     十二     日
                              最高法院刑事第十庭
                                  審判長法官  陳  炳  煌
                                        法官  陳  正  庸
                                        法官  韓  金  秀
                                        法官  吳  信  銘
                                        法官  徐  文  亮
      右正本證明與原本無異
                                              書  記  官
中      華      民      國     九十     年      七      月     十九     日


司法院資訊處製作；財團法人民間司法改革基金會備份。
